【裁判字號】    98,重上,170
【裁判日期】    991221
【裁判案由】    賠償損害
【裁判全文】
臺灣高等法院臺中分院民事判決         98年度重上字第170號
上  訴  人  張文賢
訴訟代理人  徐正安律師
複  代理人  王綏愉
被  上訴人  財團法人私立親民技術學院（即財團法人私立親民
            工商專科學校）
法定代理人  李金桐
訴訟代理人  魏順華律師
複  代理人  曾能煜律師
上列當事人間請求賠償損害事件，上訴人對於中華民國98年9月4
日臺灣苗栗地方法院96年度重訴字第55號第一審判決提起上訴，
本院於民國99年12月7日言詞辯論終結，玆判決如下：
    主  文
上訴駁回。
第二審訴訟費用由上訴人負擔。
    事實及理由
一、被上訴人主張：原審被告陳勻岳（原名陳冠樺，下稱陳勻岳
    ）係被上訴人財團法人私立親民技術學院（原名財團法人私
    立親民工商專科學校，下稱親民學院）之創辦發起人之一，
    自民國（下同）79年9月2日起至89年11月止，擔任第2、3、
    4屆董事會董事長；上訴人張文賢係建築師，自76年起先後
    受被上訴人委任，辦理被上訴人之商學館、化工館、電子館
    、機械館、女生宿舍（第一棟宿舍）、行政教學大樓（又稱
    親民樓或行政、圖書館及活動中心大樓）、宿舍新建大樓（
    又稱女生宿舍大樓或國際語言村）及圖書資訊館大樓等工程
    之設計及監造事務。陳勻岳、周本錡明知學校創校基金1億
    0200萬元本屬虛無，應由董事會設法籌款補足，以維持被上
    訴人經費運作無慮，詎陳勻岳於79年9月2日起接任被上訴人
    第2屆董事會董事長後，因無力籌措上開款項，竟企圖將該
    等款項轉嫁由被上訴人負擔，遂逾越董事會權限，以董事長
    身分逕行主導工程發包，且為圖自己不法利益，先由上訴人
    故意提高工程預算之設計，再由陳勻岳內定承包廠商，俾與
    廠商負責人黃見金、呂理民、徐德煥、陳盛興等人約定，簽
    訂合約總工程款高於實際付款金額之不實合約，並開立超額
    發票，俾供被上訴人浮報核銷使用，陳勻岳再指使不知情之
    涂兆鈿辦理形式比價手續。事後則由陳勻岳或陳瑞嘉交付廠
    商業務登載不實所溢開之統一發票，或廠商所虛立之簽領收
    據，指示涂兆鈿簽請付款。陳勻岳另指使不知情之辦理出納
    及會計之訴外人吳珍瑩、陳淑幸、王召宜等人製作傳票及為
    形式審核，大量使用「預付款」或「應付款」科目（無發票
    或其他憑證）作帳核銷。陳勻岳則將以此方式所浮報核銷之
    工程款項，除部分用於償付郭榮趙等人之借款及捐助款，及
    沖銷帳面創校基金數額，或清償日後被上訴人向訴外人陳瑞
    嘉等私人之借款外，其餘部分均將之侵占入己。上訴人負責
    設計及監造被上訴人學校之行政教學大樓工程，設計及監造
    費用按工程造價2.5％計算，惟陳勻岳為沖銷創校基金，上
    訴人竟應陳勻岳之要求，故意提高工程預算，作為發包工程
    依據及日後浮報工程款使用，上訴人計有浮報設計及監造費
    用新台幣（下同）550萬元；浮列行政教學大樓工程費用797
    7萬2912元；浮列宿舍新建大樓工程費用2900萬元，致陳勻
    岳以上開方法，侵占被上訴人1億1427萬2912元（浮報設計
    及監造費用550萬元＋浮列行政教學大樓工程費用7977萬291
    2元＋浮列宿舍新建大樓工程費用2900萬元），該被上訴人1
    億1427萬2912元遭侵占之損害，係上訴人與陳勻岳共同侵權
    行為所致。又上訴人係受被上訴人委任，竟製作不實之工程
    經費預算，遭陳勻岳浮報工程款致受有損害，依民法第五百
    四十四條規定，上訴人亦應負賠償責任，上訴人並有債務不
    履行之情形等情，爰依侵權行為、債務不履行之法律關係及
    民法第五百四十四條規定，暫先為一部之請求，即請求賠償
    809萬8800元，並保留其餘金額損害賠償請求權。求為命：
    上訴人應與陳勻岳連帶給付伊809萬8800元，及自起訴狀繕
    本送達翌日起算法定遲延利息之判決。
二、上訴人則以：就行政教學大樓實際之工程費用，依被上訴人
    主張扣除缺少單據之總工程款為2億0988萬1000元，以3.5％
    之報酬計算，上訴人應取得之報酬為734萬5835元，然上訴
    人實領500萬元，被上訴人並無損害。又被上訴人所稱上訴
    人提高工程費用之方式，協助陳勻岳增加帳面支出，以達沖
    銷創校基金之目的，惟被上訴人並未支出該筆款項，自無損
    害。而上訴人已於89年10月1日返還被上訴人180萬元，亦得
    以該金額主張抵銷。本件係因教育部發覺被上訴人學校財務
    有異，查核指示被上訴人改善，依89年5月31日教育部列管
    項目改善成果表中之會計室業務改善工作報告可知，有關行
    政大樓建築師即上訴人溢領費用部分，改善後已要求上訴人
    退還；教學行政大樓及圖書館新建工程實際單價較預估單價
    高出許多部分，改善後係由董事會承諾分期償還補足，足證
    被上訴人至遲於89年間即已知悉此事，否則當無要求上訴人
    返還185萬元之理，被上訴人於93年10月8日訴請上訴人賠償
    損害，其請求權已逾2年之時效，上訴人自得為時效抗辯，
    拒絕給付等語，資為抗辯。
三、被上訴人僅先請求上訴人應與陳勻岳連帶給付伊809萬8800
    元本息，是本院僅就被上訴人所主張之事實，於被上訴人請
    求上訴人給付809萬8800元本息範圍內，加以論述，其餘部
    分，即不予審究，合先敘明。
四、被上訴人主張陳勻岳係被上訴人親民學院之創辦發起人之一
    ，自79年9月2日起至89年11月止，擔任第2、3、4屆董事會
    董事長；上訴人係建築師，自76年起先後受被上訴人委任，
    辦理被上訴人之商學館、化工館、電子館、機械館、女生宿
    舍（第一棟宿舍）、行政教學大樓（又稱親民樓或行政、圖
    書館及活動中心大樓）、宿舍新建大樓（又稱女生宿舍大樓
    或國際語言村）及圖書資訊館大樓等工程之設計及監造事務
    等事實，為上訴人所不爭執，自堪信為真實。又被上訴人宿
    舍新建大樓原設計地下一層、地上六層建築，總工程費（含
    設計、土木、水電、消防、雜項工程及內部設備等）共1億
    9880萬元，惟上訴人於86年初製作「新建工程經費概估」，
    故意浮計工程經費每坪需6萬8000元至7萬2000元間；按每坪
    6萬8000元計算，概估總工程費為2億2780萬元，供被上訴人
    作為發包工程依據使用等事實，為台灣苗栗地方法院檢察署
    90年度偵字第1559號、91年度偵字第3622號侵占等案件所認
    定上訴人之犯罪事實（見原審卷(二)59頁），上訴人於台灣苗
    栗地方法院（下稱苗栗地院）92年度易字第264號侵占等刑
    事案（下稱系爭刑事案），就該檢察官起訴之犯罪事實，亦
    經認罪在案，有該審判筆錄在卷可稽（見原審卷(二)121、122
    頁），苗栗地院刑事庭據此判處上訴人罪刑確定在案，有苗
    栗地院92年度易字第264號宣示判決筆錄在卷可憑（見原審
    卷(一)131頁）。上訴人於本院對該犯罪事實，亦不爭執（見
    本院卷(二)7頁），足認上訴人確有浮列被上訴人宿舍新建大
    樓工程費2900萬元（總工程費應為1億9880萬元，浮列為2億
    2780萬元，浮報2900萬元）等情明確。
五、被上訴人主張上訴人故意浮列被上訴人宿舍新建大樓工程費
    2900萬元，致陳勻岳得與廠商負責人黃見金、呂理民等簽訂
    不實合約，並開立超額發票，俾供被上訴人浮報核銷使用，
    陳勻岳則將以此方式所浮報核銷之工程款項，予以侵占，陳
    勻岳計侵占宿舍新建工程款3億2408萬7354元（包括上開290
    0萬元），而損害被上訴人等語。上訴人辯稱其僅偽造文書
    ，並無侵占被上訴人款項，且其不知陳勻岳以該新建工程經
    費概估發包，上訴人之該項行為，亦無造成被上訴人損害等
    語。經查：
  (一)被上訴人宿舍新建大樓原設計地下一層、地上六層建築，總
    工程費（含設計、土木、水電、消防、雜項工程及內部設備
    等）共1億9880萬元，惟上訴人於86年初製作「新建工程經
    費概估」，故意浮計工程經費每坪需6萬8000元至7萬2000元
    間；按每坪6萬8000元計算，概估總工程費為2億2780萬元，
    供被上訴人作為發包工程依據使用，上訴人浮列被上訴人宿
    舍新建大樓工程費2900萬元，已如上所述。
  (二)本院96年度上易第1735號侵占等案件刑事判決（下稱本院刑
    事判決，外放）附件（下稱附件）證據明細表所示「宿─玖
    ─一、二」（見本院刑事判決207頁），該宿舍新建大樓工
    程計給付上訴人設計監造費五筆共555萬8900元，該款依委
    任合約載明係為工程總價3%，換算工程總價為1億8530萬元
    ，不僅低於上開總工程費1億9880萬元，更遠低於上訴人所
    概估總工程費2億2780萬元，上訴人浮列宿舍新建大樓工程
    費顯高於2900萬元。又於系爭刑事案（以下所引證人之證述
    ，均係在系爭刑事案所證述），證人涂兆鈿（自80年起至83
    年間止，在被上訴人總務處事務組擔任組員，負責校舍器材
    之維護、修繕事務及經辦工程招標、發包及廠商請款等業務
    ；自83年間起至88年2月間止，擔任總務處營繕組組長，業
    務與上述相同）於91年2月7日調查站證稱：其經辦宿舍新建
    大樓工程，上訴人為負責設計及監造之建築師，有關土木工
    程造價合約係1億5900餘萬元，但貫宇營造股份有限公司（
    負責人為呂理民，下稱貫宇公司）、日上營造有限公司（負
    責人為黃見金，下稱日上公司，以上二公司均為黃見金、呂
    理民合資設立）合計開立2億3000萬元之發票，宿舍新建大
    樓工程，按工程進度付款，承包商須製作估驗表交上訴人審
    核後提出申請付款，嗣由其製作請款單及粘存單據（估驗表
    、合約影本、廠商發票等）送陳等語（見本院刑事判決101
    頁），足認上訴人製作宿舍新建大樓工程經費概估表時，高
    估總工程費為2億2780萬元，且於工程進行中，由上訴人審
    核估驗表，上訴人知悉實際支付承包廠商之工程款金額，約
    為1億5900餘萬元，浮列工程款為2億2780萬元等情甚明。上
    訴人辯稱其不知陳勻岳以該新建工程經費概估發包云云，並
    不可採。
  (三)證人江守仁於89年12月28日在調查站時證稱：宿舍工程合約
    金額係1億多，但決算高達2億多，其中1億多係屬虛開發票
    等語（見本院刑事判決38頁）。證人陳瑞嘉（自81年起至87
    年止，擔任被上訴人總務處事務組組長，自88年1月起至90
    年7月止，擔任董事會秘書）證稱：宿舍大樓新建工程經陳
    勻岳與黃見金約定工程金額1億1000餘萬元，施工期間，陸
    續收取貫宇及日上公司開立之發票金額合計約2億3000萬元
    ，其中浮報核銷工程款約有數千萬元等語（見本院刑事判決
    62頁）。證人呂理民於90年1月2日在調查站時證稱：宿舍大
    樓新建工程實際領得之工程款僅有發票金額之六、七成，黃
    見金曾表示學校需超開發票金額使用，結算時會再以折讓退
    回名義，將超開之發票辦理作廢，但實際上僅折讓過一筆35
    00萬元，有關需開發票，應係陳勻岳授意陳瑞嘉所為等語明
    確（見本院刑事判決39頁）。足認上訴人浮估工程經費，係
    供當時為被上訴人董事長陳勻岳發包使用甚明。
  (四)陳勻岳以董事長身分逕行主導工程發包，先由上訴人故意提
    高工程預算之設計，嗣由陳勻岳內定承包廠商，俾與廠商負
    責人黃見金、呂理民、陳盛興等約定簽訂不實合約（即合約
    總工程款高於實際付款金額），並開立超額之統一發票，以
    供被上訴人浮報核銷使用，陳勻岳再指使不知情之涂兆鈿辦
    理形式比價手續。事後則由陳勻岳或陳瑞嘉交付廠商業務登
    載不實所溢開之統一發票，或廠商所虛立之簽領收據，指示
    涂兆鈿簽請付款。另由陳勻岳指使不知情之辦理出納及會計
    之吳珍瑩、陳淑幸、王召宜製作傳票及為形式審核，大量使
    用「預付款」或「應付款」科目（無發票或其他憑證）作帳
    核銷。陳勻岳則將以此方式所浮報核銷之工程款項，除部分
    用於償付郭榮趙等借款及捐助款，及沖銷帳面創校基金數額
    ，或清償日後學校向陳瑞嘉等私人之借款外，計侵占宿舍新
    建工程款3億2408萬7354元等事實，經苗栗地院96年度重訴
    字第55號判決陳勻岳應給付被上訴人3億4045萬0854元（含
    上開宿舍新建工程款3億2408萬7354元）確定在案，有該判
    決及確定證明書在卷可稽（見本院卷(一)9至22頁、48頁）。
    而陳勻岳侵占宿舍新建工程款3億2408萬7354元，包括上訴
    人浮列被上訴人宿舍新建大樓工程費2900萬元部分甚明。
  (五)陳勻岳自79年至89年擔任被上訴人學校之董事長，而上訴人
    自76年起先後受被上訴人委任，辦理被上訴人之商學館、化
    工館、電子館、機械館、女生宿舍（第一棟宿舍）、行政教
    學大樓（又稱親民樓或行政、圖書館及活動中心大樓）、宿
    舍新建大樓（又稱女生宿舍大樓或國際語言村）及圖書資訊
    館大樓等工程之設計及監造事務，上訴人與陳勻岳有長期業
    務來往，上訴人應陳勻岳之要求，於製作宿舍新建大樓工程
    經費概估表時，高估總工程費為2億2780萬元，且於工程進
    行中，由上訴人審核估驗表，知悉實際支付承包廠商之工程
    款金額，約為1億5900萬元等情，已如上述，上訴人顯然知
    悉陳勻岳係以此方法侵占工程款，否則上訴人何必製作不實
    之「新建工程經費概估」，供陳勻岳使用，而甘冒負刑事偽
    造文書責任之理。參以被上訴人發包之「圖書資訊館大樓工
    程」，長發營造有限公司（下稱長發公司）並未提供其他二
    家廠商估價單作為陪標使用，因上訴人之妻廖慧珊係長發公
    司股東，且上訴人與長發公司曾有合作關係，由上訴人找長
    發公司承攬前述圖書資訊館大樓工程（按陳勻岳侵占該工程
    款849萬5000元）。工程合約金額3億4100萬元，係經陳勻岳
    、陳瑞嘉及上訴人與黎金海共同議定後，由持用長發公司及
    負責人朱曾玉鳳之印章，與被上訴人簽訂工程合約等情，此
    據證人朱瓊棻於92年3月7日在調查站證述明確（見本院刑事
    判決92頁）。再參以圖書資訊館大樓工程採比價方式辦理招
    標，係由陳勻岳提供包含長發公司等三張估價單，交給涂兆
    鈿辦理形式比價手續。被上訴人以預付工程款名義作帳支付
    一成工程款3400萬元予長發公司，惟長發公司僅收取200萬
    元，長發公司之連帶保證廠商俊翔營造公司，資本額僅有30
    0萬元，屬於丙級營造商，不符擔任保證廠商資格。俊翔公
    司負責人陳道恭係上訴人建築師事務所之職員各等情（見本
    院刑事判決102頁），堪認上訴人與陳勻岳就被上訴人辦理
    被上訴人之圖書資訊館大樓等工程之設計及監造事務，亦參
    與其事，由該事實，益證上訴人知悉陳勻岳係以上訴人所提
    供之新建工程經費概估，浮列被上訴人宿舍新建大樓工程費
    2900萬元，以上開方法予以侵占該浮列之2900萬元甚明。
  (六)綜核上開事證，堪認上訴人浮列被上訴人宿舍新建大樓工程
    費2900萬元（總工程費應為1億9880萬元，浮列為2億2780萬
    元，浮報2900萬元），經陳勻岳以上開方法侵占該2900萬元
    ，造成被上訴人之損害甚明，上訴人辯稱其行為未造成被上
    訴人之損害云云，不足採取。
六、按因故意或過失，不法侵害他人之權利者，負損害賠償責任
    ；數人共同不法侵害他人之權利者，連帶負損害賠償責任，
    民法第一百八十四條第一項前段、第一百八十五條第一項前
    段分別定有明文。本件上訴人故意浮列被上訴人宿舍新建大
    樓工程費2900萬元，使陳勻岳按照該浮列之工程預算，與內
    定之廠商簽訂不實合約，並進而使該等廠商開立超額發票或
    虛立簽領收據，以向被上訴人請款核銷，並予以侵占該浮報
    之工程費2900萬元。上訴人配合虛偽登載浮列宿舍新建大樓
    工程費2900萬元，致陳勻岳有機可乘，此與陳勻岳勾結廠商
    出具不實請款單據，均為被上訴人損害發生之共同原因，上
    訴人就浮列被上訴人宿舍新建大樓工程費2900萬元部分，與
    陳勻岳為共同侵權行為人，故上訴人就被上訴人宿舍新建大
    樓工程費2900萬元遭陳勻岳侵占之損害，依法應負全部賠償
    之責。至上訴人是否受有利益，並非所問，其辯以自己獲利
    未逾809萬8800元，被上訴人不得向其請求等語，並不可取
    。上訴人應與陳勻岳負2900萬元之損害賠償責任，則上訴人
    以其於89年10月1日返還被上訴人180萬元主張抵銷後，仍逾
    809萬8800元，是被上訴人本於侵權行為之法律關係，請求
    上訴人與陳勻岳連帶給付809萬8800元本息，為有理由。
七、上訴人辯稱：本件係因教育部發覺被上訴人財務有異，經查
    核指示被上訴人改善，依被上訴人所提89年5月31日教育部
    列管項目改善成果表中之會計室業務改善工作報告可知，有
    關行政大樓建築師即上訴人溢領費用部分，改善後已要求上
    訴人退還；教學行政大樓及圖書館新建工程實際單價較預估
    單價高出許多部分，改善後係由董事會承諾分期償還補足等
    情，被上訴人於89年間即已知悉此事，惟被上訴人於93年10
    月8日始提起本訴，其請求權顯已罹於時效，上訴人自得為
    時效抗辯，拒絕給付等語。惟按因侵權行為所生之損害賠償
    請求權，自請求權人知有損害及賠償義務人時起，二年間不
    行使而消滅；自有侵權行為時起，逾十年者亦同；民法第一
    百九十七條第一項固有明文，然所謂知有損害及賠償義務人
    之知，係指明知而言，如當事人間就知之時間有所爭執，應
    由賠償義務人就請求權人知悉在前之事實，負舉證責任；又
    所謂知有損害，非僅指單純知有損害而言，其因而受損害之
    他人行為為侵權行為，亦須一併知之，若僅知受損害及行為
    人，而不知其行為之為侵權行為，則無從本於侵權行為請求
    賠償，時效即無從進行（最高法院72年台上字第1428號、46
    年台上字第34號判例參照）。查，上訴人所稱被上訴人於89
    年5月31日所製作教育部列管項目改善成果表中，就會計室
    業務改善部分雖有記載「行政大樓建築師溢領費用，1. 核
    算設計費為7150千元。2.校方支付9000千元。3.溢付款1850
    千元」、「教學行政大樓及圖書館新建工程，每坪實際單價
    較預計單價高出許多，相關憑證短缺76,265千元。前述金額
    係由前董事長郭榮趙之叔郭通熊以債權債務事由而取走。」
    等事項（見原審院卷(一)269、270頁），依前開文字之記載，
    僅能證明被上訴人就行政大樓建築師費用部分有所溢付，及
    圖書館新建工程之單價較預計為高，相關憑證有所短缺，不
    無行政上之缺失，有待查明改善，然上開缺失之真正原因為
    何，是否係屬人謀不臧之情形，或有違法侵權之情事，及倘
    有不法行為，其侵權行為人究為何人各節，均無從自前開改
    善成果表之簡略文字敘述中得以明悉，上訴人辯稱被上訴人
    自當時起已知悉其侵權行為之事實，而應起算2年時效云云
    ，並不可取。又上訴人浮列被上訴人宿舍新建大樓工程費29
    00萬元，造成被上訴人損害之時間為86年間，而被上訴人於
    93年10月8日提起本訴，並未逾10年，自得依侵權行為之法
    律關係，請求上訴人與陳勻岳連帶給付809萬8800元本息。
八、綜上所述，被上訴人本於侵權行為之法律開係，請求上訴人
    與陳勻岳連帶給付被上訴人809萬8800元，及自起訴狀繕本
    送達翌日即93年10月27日起至清償日止，按年利率5%計算之
    利息，為有理由。原審為被上訴人勝訴之判決，並為假執行
    及免假執行之宣告，洵屬正當。上訴論旨，仍執陳詞，指摘
    原判決不當，求予廢棄，為無理由。本件被上訴人主張依侵
    權行為、債務不履行之法律關係及民法第五百四十四條規定
    ，以單一聲明，請求法院為同一之判決，為訴之重疊合併。
    本院就被上訴人依侵權行為之法律關係請求，為有理由，自
    無庸再就被上訴人所主張之債務不履行之法律關係及民法第
    五百四十四條規定請求加以審酌。又按債權人以各連帶債務
    人為共同被告提起給付之訴，以被告一人提出非基於其個人
    關係之抗辯，而經法院認為有理由者為限，始得適用民事訴
    訟法第五十六條第一項（款）之規定（最高法院41年台抗字
    第10號判例參照）。本件上訴人就原審所為命其與共同被告
    陳勻岳連帶給付部分之敗訴判決，以非基於其個人關係之抗
    辯提起上訴，經本院認定其上訴為無理由，依上說明，即無
    該條項規定之適用，其上訴之效力自不及於陳勻岳。本件事
    證已臻明確，兩造其餘攻擊防禦方法及舉證，核與判決結果
    不生影響，無庸逐一論列，併此敘明。
據上論結：本件上訴為無理由，依民事訴訟法第四百四十九條第
一項、第七十八條，判決如主文。
中    華    民    國    99    年    12    月    21    日
                民事第七庭    審判長法  官  饒鴻鵬
                                    法  官  李平勳
                                    法  官  陳毓秀
以上正本係照原本作成。
如對本判決上訴，須於收受判決送達後20日內向本院提出上訴書
狀，其未表明上訴理由者，應於提出上訴後20日內向本院提出上
訴理由書（須按他造人數附具繕本）。
上訴時應提出委任律師為訴訟代理人之委任狀。具有民事訴訟法
第466條之1第1項但書或第2項之情形為訴訟代理人者，另應附具
律師及格證書及釋明委任人與受任人有該條項所定關係之釋明文
書影本。如委任律師提起上訴者，應一併繳納上訴審裁判費。
                                    書記官  柯孟伶
中    華    民    國    99    年    12    月    22    日
                                                      Ｖ

司法院資訊處製作；財團法人民間司法改革基金會備份。
